【裁判字號】    95,判,78
【裁判日期】    950119
【裁判案由】    營利事業所得稅
【裁判全文】
最  高  行  政  法  院  判  決
                                     95年度判字第00078號
上  訴  人  呈順企業股份有限公司
代  表  人  乙○○
被 上訴 人  財政部臺灣省北區國稅局
代  表  人  甲○○
                    送達代收人  蘇志仁
上列當事人間因營利事業所得稅事件，上訴人對於中華民國93年
8月12日臺北高等行政法院92年度訴字第2322號判決，提起上訴
。本院判決如下：
    主  文
上訴駁回。
上訴審訴訟費用由上訴人負擔。
    理  由
一、本件上訴人88年度營利事業所得稅結算申報，列報營業收入
    淨額新臺幣（下同）37,770,056元、營業成本32,285,651元
    、營業費用4,263,357元、營業淨利1,221,048元及全年所得
    額271,310元。被上訴人初查以其逾限未提示帳證供核，乃
    依行為時（下同）所得稅法第83條規定，按同業利潤標準淨
    利率11%（行業代號：3152－14），核定營業淨利為4,154,7
    06元，加計非營業收入8,108元，全年所得額為4,162,814元
    。上訴人不服，循序提起行政訴訟。
二、上訴人起訴主張：依所得稅法第83條第1項規定，納稅義務
    人若未提示有關各種證明所得額之帳簿、文據時，稽徵機關
    「得」依同業利潤標準核定所得額，而非規定稽徵機關「應
    」依同業利潤標準核定所得額。上訴人於民國91年11月21日
    已提示88年度帳簿、傳票憑證及88年度各式成本表（包括原
    料進耗存明細表、直接原料明細表、單位成本分析表及製成
    品產銷明細表）供被上訴人所屬中和稽徵所審查，僅因故未
    能提供部分傳票憑證，被上訴人不能因此認上訴人未提示，
    逕依所得稅法第83條第1項規定核定全年營利事業所得額，
    被上訴人顯係擴張法律解釋而不利於上訴人。次依本院56年
    判字第18號、57年判字第60號判例及財政部79年10月28日台
    財稅第790367340號函釋意旨，上訴人雖未提示88年度部分
    傳票憑證，被上訴人亦不得依同業利潤標準核定所得額。被
    上訴人所為處分，顯非適法。為此訴請撤銷訴願決定及原處
    分。
三、被上訴人則以：本件復查時，經兩次通知上訴人於90年10月
    15日、91年5月24日提示帳簿憑證及有關文據備查，上訴人
    仍未能提示，致無從就其復查事項加以審酌。訴願時復經二
    度寄發查帳通知函及補正通知函予上訴人，上訴人仍未能提
    示全年度帳證及成本表供核，致系爭事項無從審酌。至上訴
    人91年11月21日所提示帳簿等，因帳據不全，無法對收入及
    申報之營業成本據以查核，並核對帳冊記載是否相符，是原
    處分依所得稅法第83條同業利潤標準核定其課稅所得額，並
    無不當等語，資為抗辯。
四、原審斟酌全辯論意旨及調查證據結果，以：按「稽徵機關進
    行調查或復查時，納稅義務人應提示有關各種證明所得額之
    帳簿、文據；其未提示者，稽徵機關得依查得之資料或同業
    利潤標準，核定其所得額。」「本法第83條所稱之帳簿文據
    ，其關係所得額之一部或關係課稅年度中某一期間之所得額
    ，而納稅義務人未能提示者，稽徵機關得就該部分依查得資
    料或同業利潤標準核定其所得額。」「帳簿文據，其關係所
    得額之一部而未能提示者，依所得稅法施行細則第81條之規
    定辦理。」所得稅法第83條第1項、同法施行細則第81條及
    營利事業所得稅查核準則第6條第1項前段分別定有明文。所
    謂未提示，兼指帳簿文據全部未提示，或雖提示而有不完全
    、不健全或不相符者之情形，亦有本院61年判字第198號判
    例可資參照。次按當事人主張之事實，須負舉證責任，倘所
    提出之證據，不足為主張事實之證明，自不能認其主張之事
    實為真實，本院39年判字第2號著有判例。本件上訴人雖主
    張其帳證業已齊全可供查核等語，惟查被上訴人於初查時，
    在90年3月10日通知上訴人於90年3月19日提示帳證文簿，上
    訴人逾期未為提示。復查時復分別在90年9月28日、91年5月
    10日通知上訴人於90年10月15日、91年5月24日提示當年度
    營業稅及營業額申報書暨繳款書、統一發票及統一發票購買
    證暨各式成本表等帳證文據供核，但上訴人逾期仍未提示帳
    證。訴願時再於91年11月11日通知上訴人於91年11月20日提
    示帳簿憑據未果（上訴人主張其僅係逾期提示帳證，惟不否
    認其提示帳證不全）。因上訴人帳載不完備，憑證不齊全，
    致無法查核，遂按同業利潤標準據以核定之事實，有上開通
    知函暨掛號郵件收件回執等影本在卷為憑，自堪認為真正。
    迨原審言詞辯論時，上訴人雖主張其僅系爭年度中之10月份
    憑證不齊，亦僅該月份得按同業利潤標準核定云云，然查上
    訴人除缺乏系爭88年度之10月份憑證外，迄仍未提出各式成
    本表等帳冊文簿資料，致無法勾稽核對，已經被上訴人訴訟
    代理人陳述在卷，是上訴人所稱本件帳證可資查核勾稽，委
    無可採。上訴人空言主張帳證可供查核，惟並未提出其他積
    極證據以實其說，揆之前開判例，難謂其已盡舉證責任，所
    言殊難採信，故系爭營業淨利即無從據以查核。從而被上訴
    人以上訴人經通知提示帳證文據供核，逾期未為提示，乃依
    所得稅法第83條規定，按同業利潤標準核定營業淨利，另加
    計非營業收入暨核定全年所得額，徵諸首揭法條規定及判例
    ，並無違誤，訴願決定予以維持，亦無不合等為其判斷之基
    礎，而以上訴人之訴為無理由，予以駁回。
五、原判決經核於法無違。按所得稅法第83條第1項規定，納稅
    義務人未提示有關各種證明所得額之帳簿、文據時，稽徵機
    關得依查得之資料或同業利潤標準，核定其所得額。是納稅
    義務人如未提示相關帳證，稽徵機關如有查得之資料可供核
    定所得額，固得依查得資料核定，非必依同業利潤標準核定
    ，惟如無查得之資料，或查得之資料尚不足供核定，則得依
    同業利潤標準核定。本件上訴人所提示之帳證不完全，被上
    訴人以所提示帳證無法勾稽，而依同業利潤標準核定，即無
    不合。上訴人主張應依查得資料核定，又未能指明有何資料
    足供核定，其主張自無可採。又所得稅法第24條規定：「營
    利事業所得稅之計算，以其本年度之總額減除各項成本費用
    、損失及稅捐後之純益為所得額。」故營利事業所得之結算
    係以年度為準，並無按月計算規定。上訴人所引營利事業所
    得稅查核準則第51條第2項所稱「其屬按月結算其成本者得
    按月加權平均計算其存貨價值」，係關於計算存貨價值之規
    範，上訴人執以主張88年10月依同業利潤標準核定外，其餘
    月份依帳載及傳票資料核定，亦非可採。上訴人之上訴為無
    理由，應予駁回。
六、依行政訴訟法第255條第1項、第98條第3項前段，判決如主
    文。
中    華    民    國    95    年    1     月    19    日
                  第五庭審判長法  官  高  啟  燦
                              法  官  蔡  進  田
                              法  官  黃  璽  君
                              法  官  廖  宏  明
                              法  官  楊  惠  欽
以  上  正  本  證  明  與  原  本  無  異
中    華    民    國    95    年    1     月    23    日
                              書記官  邱  彰  德


司法院資訊處製作；財團法人民間司法改革基金會備份。
